臺灣高雄地方法院刑事判決　　　　　　　 110年度訴字第52號
公　訴　人　臺灣高雄地方檢察署檢察官
被　　　告　盧文嘉
上列被告因誣告案件，經檢察官提起公訴（108 年度偵字第1895
2 號、108 年度偵字第18953 號），本院判決如下：
    主  文
盧文嘉共同犯誣告罪，處有期徒刑玖月。
    事  實
一、緣盧文嘉與劉震宇（經另案通緝，另由本院審結）、蕭文忠
    於民國105 年12月初，以「假售屋真詐騙」之方式，共同詐
    欺邱永發（盧文嘉、劉震宇所涉詐欺部分分別經本院以108
    年度訴字第89號判決判處有期徒刑3 年6 月、3 年，上訴後
    均經臺灣高等法院高雄分院以109 年度上訴字第1300號及最
    高法院以111 年度台上字第193 號判決上訴駁回因而確定；
    蕭文忠所涉詐欺部分則經本院以108 年度訴字第89號判決判
    處有期徒刑1 年6 月確定）。分工方式為上開三人先鎖定高
    雄市○○區○○○路○○○ 巷○○號3 樓之房屋（洪瑞林所有，
    且洪瑞林並未要出售，下稱系爭房屋）後，由蕭文忠依劉振
    宇之指示於「591 房屋交易網」登載系爭房屋之銷售訊息，
    並留盧文嘉所持用之電話號碼0000000000供有意看屋之人接
    洽，嗣邱永發見上開售屋訊息，撥打盧文嘉之電話，盧文嘉
    即自稱為屋主之配偶「陳小姐」並約邱永發於105 年12月8
    日11時30分看屋，隨即由劉震宇將其以不詳方式取得之系爭
    房屋鑰匙交給蕭文忠，盧文嘉則交付姓名為「洪明正」之駕
    駛執照1 枚、空白之不動產交易訂金收據1 張予蕭文忠，分
    別作為假冒屋主身分及收取訂金之用。105 年12月8 日11時
    27分許，邱永發抵達系爭房屋與假冒屋主之蕭文忠一同看屋
    及洽談購屋細節，邱永發有意購買，因而交付新臺幣（下同
    ）20萬元之訂金予蕭文忠，蕭文忠則假冒屋主簽發不動產交
    易訂金收據1 張予邱永發，致邱永發受有損害（下稱系爭詐
    欺案件）。
二、嗣邱永發察覺有異，而報警處理，系爭詐欺案件由臺灣高雄
    地方檢察署（下稱高雄地檢）以106 年度偵字第12950 號分
    案辦理，蕭文忠於該案中與盧文嘉、劉震宇均列為被告，蕭
    文忠並以證人身分於該案偵查中證稱前開訛詐情節。而盧文
    嘉、劉震宇明知其確有參與系爭詐欺案件之分工行為，仍共
    同意圖使蕭文忠受刑事處分，基於誣告之犯意聯絡，由盧文
    嘉及劉震宇於107 年5 月31日，以「刑事告訴狀」向具有偵
    查犯罪權限之高雄地檢檢察官佯稱：前開蕭文忠所證為虛偽
    不實，自己並未提供駕照，電話是蕭文忠所交付，詐欺情節
    係由蕭文忠策畫，其係受蕭文忠之請求方為接聽電話之行為
    等語（盧文嘉部分）；蕭文忠上揭證述為不實，我並未唆使
    蕭文忠出售房屋、收取不法款項等語（劉震宇部分），而告
    發蕭文忠涉犯偽證、誣告罪（後經盧文嘉、劉震宇稱僅要告
    發蕭文忠偽證罪；蕭文忠所涉偽證部分經高雄地檢檢察官以
    107 年度偵字第18448 、18449 號為不起訴處分確定），足
    生損害於司法機關處理案件之正確性。嗣經高雄地檢檢察官
    偵辦系爭詐欺案件後，認定蕭文忠所證屬實，盧文嘉、劉震
    宇告發內容為不實，始悉上情。
三、案經高雄地檢檢察官自行簽分後偵查起訴。
    理  由
壹、程序部分
一、按被告以外之人於審判外之言詞或書面陳述，除法律有規定
    者外，不得作為證據；又被告以外之人於審判外之陳述，雖
    不符合同法第159 條之1 至第159 條之4 之規定，但經當事
    人於審判程序同意作為證據，法院審酌該言詞陳述或書面陳
    述作成時之情況，認為適當者，亦得為證據；又當事人、代
    理人或辯護人於法院調查證據時，知有第159 條第1 項不得
    為證據之情形，而未於言詞辯論終結前聲明異議者，視為有
    前項之同意，刑事訴訟法第159 條第1 項及第159 條之5 分
    別定有明文。查本判決下列所引用之各項證據方法之證據能
    力，被告及檢察官均於本院審判期日中均表示同意有證據能
    力（院二卷第39頁），且於本院言詞辯論終結前均未表示異
    議，基於尊重當事人對於傳聞證據之處分權，及證據資料愈
    豐富愈有助於真實發現之理念，本院審酌該等證據作成時情
    況，並無違法取證之瑕疵，且無顯不可信之情形，以之作為
    證據應屬適當，自均有證據能力；至非供述證據部分，與本
    案事實具自然關聯性，且非公務員違背法定程序所取得，依
    同法第158 條之4 規定反面解釋，亦具證據能力。另被告雖
    主張其於本院108 年度訴字第89號（即系爭詐欺案件第一審
    ）108 年4 月19日、108 年9 月10日準備程序、本案偵查時
    認罪之自白均無證據能力，惟本件並未引用被告前開自白作
    為認定犯罪事實之依據，故此部分證據之證據能力，即無予
    論究之必要。
二、又被告雖主張本院108 年度訴字第89號判決書無證據能力。
    。惟法院之判決書，係法官審理案件後，依審理結果所作成
    之裁判文書，性質上並非被告以外之人於審判外之言詞或書
    面陳述，即非屬紀錄文書、證明文書，應無傳聞法則之適用
    。被告主張上開判決書無證據能力，容有誤會，併此敘明。
貳、實體部分
一、認定事實所憑之證據及理由
    訊據被告固坦承有於107 年5 月31日，向高雄地檢檢察官以
    上開方式，告發證人即系爭詐欺案件被告蕭文忠（下稱蕭文
    忠）涉犯偽證罪，惟矢口否認有何誣告犯行，辯稱：我沒有
    意圖使蕭文忠受刑事處分，是同案被告劉震宇（下稱劉震宇
    ）要我跟他講的一致，我沒有參與系爭詐欺案件，蕭文忠所
    證不實在，並非我要蕭文忠參與系爭詐欺案件等語。
（一）經查，被告前開坦承部分，經被告供承在卷（院一卷第71
      頁），並有被告提出之107 年5 月31日刑事告訴狀1 份（
      他一卷第3 至8 頁）、高雄地檢檢察官107 年度偵字第18
      448 、18449 號不起訴處分書1 份（偵一卷第85至87頁）
      在卷可稽；另劉震宇亦有以前開「刑事告訴狀」內容，向
      高雄地檢檢察官告發蕭文忠涉犯誣告、偽證罪，亦有劉震
      宇提出之107 年5 月31日刑事告訴狀1 份可查（他二卷第
      3 至8 頁），是上開事實，均堪認定。
（二）次查蕭文忠於系爭詐欺案件偵訊中證稱：本件一開始是劉
      震宇打電話跟我說要做假買賣，我就上網刊登賣那間房子
      的廣告，後來是劉震宇、盧文嘉他們跟對方聯絡，要看房
      子那天，劉震宇打電話給我，說要帶人去看房子，我就跟
      劉震宇、盧文嘉一起到現場，劉震宇要我假扮成屋主，「
      洪明正」的駕照是盧文嘉給我的，必要時用來證明我的身
      分，我有進到房子裡面，我向被害人收錢、寫收據給被害
      人，20萬元我拿了2 萬元，其他的劉震宇、盧文嘉拿走了
      等語（偵影卷第126 至127 頁）；於本院108 年度訴字第
      89號審理中結證稱：我之前於酒醉駕車之案件易服社會勞
      動時認識劉震宇，之後我又入監服刑，於105 年9 月15日
      拘役執行完畢出獄，我與劉震宇聯繫，我說我剛出獄沒有
      錢，劉震宇就找我做房屋的假買賣，他說他會找物件即房
      屋，刊登賣房子的廣告，由我擔任屋主帶人看房子、收訂
      金，會讓我抽成，劉震宇於105 年11月間，帶盧文嘉來跟
      我認識，之後我們3 人就有見面商談如何分工，有講到如
      果找到物件，就由盧文嘉負責接聽電話，直至105 年12月
      初，劉震宇跟我說已找到物件，叫我去全家超商以門號00
      00000000號在「591 房屋交易網」刊登廣告，劉震宇有給
      我1 組「591 房屋交易網」的會員帳號、電話、賣房子的
      地址，我交給店員，請店員幫我操作，但我不知道網頁上
      房屋的照片是誰PO的，刊登的費用6 百元是劉震宇給我的
      ，我自己還付了25元的手續費，刊登完之後就等劉震宇打
      電話給我帶人看房子；105 年12月8 日上午，劉震宇打電
      話給我，說要帶人去看房子，劉震宇就開車到左營載我，
      車上還有盧文嘉，他們帶我到系爭房屋的巷子口，跟我說
      是幾號幾樓，劉震宇說屋主是上班族，5 點以前不會回來
      ，並交付鑰匙給我，盧文嘉則交證件及訂金收據給我，並
      說如果對方要看證件就給對方看，如果沒有的話，我就要
      背上面的身分證字號，之後我先到那棟公寓裡面等邱永發
      ，後來有帶邱永發在系爭房屋裡每個房間看一下，並說我
      是屋主，邱永發看完房子就有給20萬元訂金，劉震宇、盧
      文嘉在自強路與建國路巷口的超商等我，我把20萬元給劉
      震宇、盧文嘉，劉震宇從裡面拿出2 萬元給我，之後再開
      車送我回左營等語（院一卷第184 至231 頁）。
（三）而查刊登出售系爭房屋不實訊息之帳號，係「591 房屋交
      易網」之會員帳號m-0000000 號，此有「591 房屋交易網
      」之會員資料1 份在卷可按（警影卷第125 頁）；又經查
      詢登入「591 房屋交易網」前揭會員帳號之IP位址，於10
      5 年11月16日13時52分許，曾有IP位址39.8.35.62以「觸
      屏」之方式登入，再經查詢IP位址39.8.35.62之定位紀錄
      ，發現被告申設之門號0000000000號，於105 年11月16日
      13時43分起至同日13時58分止，曾有使用IP位址39.8.35.
      62之紀錄，此亦有登入IP位址查詢資料及通聯調閱查詢單
      （調閱目標：39.8.35.62）各1 份附卷足考（警影卷第12
      7 、135 頁）。則依被告申設之行動電話，曾於前開時間
      登入「591 房屋交易網」會員帳號m-0000000 號乙情，且
      被告於警詢中供稱：是我開分享借劉震宇WI FI 使用等語
      （警影卷第30頁），而劉震宇於本院108 年度訴字第89號
      審理中亦供陳：我在外面是沒有網路的，所以我才會跟盧
      文嘉借網路，因為我要幫我姐姐刊登租屋廣告等語（院一
      卷第359 頁），堪認前揭「591 房屋交易網」之會員帳號
      ，應為被告及劉震宇使用之帳號。再者，劉震宇（LINE暱
      稱為狗狗）與被告間於105 年12月5 日20時6 分許至22時
      14分許曾有如下之LINE對話紀錄：劉震宇：處理好了。劉
      震宇：ㄎㄎ（貼圖）。
      劉震宇：他剛回報。
      盧文嘉：什麼鬼。
      劉震宇：沒事。
      劉震宇：阿中。
      劉震宇：付好錢了。
      劉震宇：跟妳報告一下。
      劉震宇：是（貼圖）。
      盧文嘉：白癡。
      盧文嘉：電話不知接了幾通。
      劉震宇：嗯，穩住。
      劉震宇：不解釋（貼圖）。
      對於上開LINE對話所代表之意義，劉震宇於系爭詐欺案件
      警詢中供稱：因為蕭文忠沒有盧文嘉的電話，所以蕭文忠
      叫我跟盧文嘉說房屋已經刊登成功等語（警影卷第9 頁）
      、於系爭詐欺案件偵訊中供稱：是蕭文忠說廣告登好了付
      了錢，我跟盧文嘉講，盧文嘉回我說不知道接了幾通，是
      賣該戶房子廣告的電話等語（偵影卷第163 頁），被告於
      系爭詐欺案件警詢中供陳：「阿中，付好錢了，跟妳報告
      一下」代表阿中告訴劉震宇在「591 房屋交易網」刊登高
      雄市○○區○○○路○○○ 巷○○號3 樓成功，所以劉震宇告
      訴我可能會有購屋者打電話給我持用的0000000000號，「
      白癡，電話不知道接了幾通」代表我已經接到買家詢問房
      屋的電話等語（警影卷第30頁），足見渠等係在談論蕭文
      忠已在「591 房屋交易網」刊登銷售系爭房屋之廣告乙事
      。細繹前揭劉震宇之用語稱「他剛回報」，顯係指蕭文忠
      將劉震宇交待事項辦妥後，已經回覆、報告之意，是蕭文
      忠上開證稱：其係持劉震宇交付之金錢，至超商儲值「59
      1 房屋交易網」之帳號一節，即堪認屬實，且以被告提供
      手機門號登入「591 房屋交易網」供劉震宇使用，以及於
      蕭文忠刊登不實賣屋訊息後與劉震宇密切聯繫等節觀之，
      被告於系爭詐欺案件應係扮演重要之行為分工角色。
（四）本院另案之108 年度訴字第89號109 年5 月13日審理程序
      中，亦當庭勘驗證人即系爭詐欺案件告訴人邱永發（下稱
      邱永發）所提出其與被告洽談看屋及訂金事宜之錄音光碟
      ，而有勘驗筆錄1 份（院一卷第372 至382 頁）在卷可佐
      。依渠等之對話內容可知，被告與邱永發商談過程中，假
      冒為屋主之妻，並稱其夫業已答應將系爭房屋賣給朋友，
      待邱永發一再表示有買屋誠意，並可加價至200 萬元購屋
      後，被告告以需準備1 成訂金，以確定有購買意願，顯有
      以話術製造系爭房屋已有人欲購買之搶手假象，令邱永發
      情急之下，願意儘早交付訂金之情形。又被告聽聞邱永發
      表明想立刻於當晚或隔日上班前至系爭房屋看屋時，即極
      力阻止而與邱永發約定中午12點15分、或告知下午2 時許
      係方便之時間（檔案「call_18-27-40_OUT_0000000000」
      ，院一卷第379 至382 頁），然依被告之辯稱，其係因蕭
      文忠擔任臨時工，且工作場地吵雜無法接聽電話，始幫忙
      蕭文忠接聽電話，惟若蕭文忠果為屋主，蕭文忠方便帶看
      屋之時間，應為晚上或上班前，而非上班時間或中途之休
      息時間，足見被告前開以各種理由搪塞、阻止邱永發於非
      上班時間看屋之舉止，應係為了避免相約於真正屋主可能
      在家之時間看屋。是被告所辯其僅係替蕭文忠接聽電話乙
      節，實與常理有違，足認蕭文忠證稱：案發當天係劉震宇
      及盧文嘉帶我到系爭房屋的巷子口，並稱案發當時真正屋
      主不會回來等語，應屬可信；自前開對話錄音譯文，亦徵
      被告確實扮演阻止邱永發於真正屋主返家時間前來看屋，
      以順利遂行系爭詐欺案件犯行之關鍵人物。
（五）邱永發於系爭詐欺案件警詢中證稱：105 年12月8 日11時
      30分我到場後致電陳小姐，陳小姐告知我她現在沒在該地
      址，要請她先生下樓帶我看屋，之後有1 名自稱屋主的中
      年男子開門帶我上樓看屋等語（警影卷第71頁），而依被
      告所持用刊登在「591 房屋交易網」售屋廣告上門號0000
      000000號之雙向通聯紀錄（警影卷第169 頁）顯示，該門
      號於105 年12月8 日11時28分許，確有接收邱永發所持用
      門號（號碼詳卷）撥打之電話，再對照卷附之監視器翻拍
      照片（警影卷第19頁），蕭文忠係於105 年12月8 日11時
      27分許，在系爭房屋大門處帶邱永發上樓看屋，足見案發
      當日情況，係邱永發於當日接近11時30分許抵達系爭房屋
      時，先撥打電話聯絡自稱「陳小姐」之被告，經被告告以
      由其先生帶看屋後，復由已在系爭房屋內之蕭文忠開門帶
      邱永發上樓看屋。而蕭文忠於系爭詐欺案件偵查中，即於
      106 年3 月24日警詢時坦承犯行，並指「小劉」劉震宇、
      「小玲」盧文嘉為共同參與詐騙之人，而蕭文忠如係單獨
      犯案，所涉僅刑法第339 條第1 項之詐欺取財罪；如係與
      被告、劉震宇共犯，則係刑法第339 條之4 第1 項第2 款
      之加重詐欺取財罪，衡情蕭文忠實無何理由誣指被告及劉
      震宇，而使自己面臨更重之刑責，並結合前開對話錄音譯
      文顯示被告自始即假冒屋主一方之行為分工，可推斷蕭文
      忠證稱關於假冒屋主身分之證件乃由被告提供等節，亦屬
      合理可信。
（六）綜上，蕭文忠於系爭詐欺案件偵查及審判中之證述可由上
      揭證據予以補強，足認蕭文忠所證均屬事實，被告確實共
      同參與系爭詐欺案件，而非由蕭文忠一人謀劃並利用被告
      實行系爭詐欺案件相關犯行，可堪認定。而被告係親身經
      歷此等詐欺情事，自明知上情，仍向高雄地檢檢察官具狀
      告發蕭文忠就前揭證稱被告涉及詐欺部分涉犯偽證罪，已
      非僅陳述個人主觀或虛偽之判斷意見，且其申告並非出於
      懷疑或誤會，其乃係虛構事實，已有誣告之客觀行為及主
      觀犯意至明，且被告為正常智識程度之成年人，理應知悉
      此一告發行為將使蕭文忠受刑事追訴之危險，更不可能因
      劉震宇指示而認為誣告之舉為正當，是被告有使蕭文忠受
      刑事處分之意圖，亦為灼然。又以被告與劉震宇於同日即
      107 年5 月31日均具狀告訴蕭文忠涉犯偽證、誣告罪，且
      狀告內容均大同小異觀之，該告發行為及內容應係渠等事
      前謀議而決定為之，且被告已自承其告發行為及內容為劉
      震宇指示所為（院二卷第38頁），顯見渠等均有使蕭文忠
      受刑事處分之意圖，而基於誣告蕭文忠之犯意聯絡，並共
      同為具狀告發蕭文忠之分擔行為。是被告誣告犯行洵堪認
      定，辯解亦不足採，應依法論科。
二、論罪科刑
（一）核被告所為，係犯刑法第169 條第1 項之誣告罪。其與劉
      震宇就前開犯行有犯意聯絡及行為分擔，應論以共同正犯
      。
（二）按犯第168 條至第171 條之罪，於所虛偽陳述或所誣告之
      案件，裁判或懲戒處分確定前自白者，減輕或免除其刑，
      刑法第172 條定有明文。而所謂「裁判確定前」，除指經
      檢察官起訴而尚未經裁判確定者外，並包括「案件未經檢
      察官起訴繫屬於法院而終結之情形（例如經檢察官處分不
      起訴、緩起訴或行政簽結等情形）」（最高法院105 年度
      台上字第2450號刑事判決參照）。查本件被告既曾於108
      年8 月22日偵查中向檢察官坦承其告發蕭文忠涉犯偽證為
      不實，即形同自白，則縱蕭文忠偽證案件後係經檢察官為
      不起訴處分確定，依照前開說明，亦屬「裁判確定前」自
      白。又刑法第172 條之規定，其立法原意不專在獎勵犯罪
      人之悛悔，而要在引起偵查或審判機關之易於發見真實，
      以免被誣告人終於受誣，故不論該被告之自白在審判前或
      審判中，自動或被動，簡單或詳細，一次或二次以上，並
      其自白後有無翻異，苟其自白在所誣告之案件裁判確定以
      前，即應依該條減免其刑（最高法院31年上字第345 號判
      例意旨參照），又該規定並無如同毒品危害防制條例第17
      條第2 項或組織犯罪防制條例第8 條限制必須在偵、審中
      均自白者，始有其適用，則被告雖在本院審理中否認犯行
      ，然其既曾於偵查中自白犯罪，縱日後有所翻異而難認定
      被告對於本件犯行確已悛悔，揆諸前揭說明，自仍有上開
      規定之適用，爰依照前開規定，予以減輕其刑。
三、量刑
    爰以行為人之責任為基礎，審酌被告明知確有參與系爭詐欺
    案件犯行，為圖脫罪，竟共同與劉震宇誣指蕭文忠證稱關於
    被告涉犯詐欺之相關證述為不實，而具狀告發蕭文忠涉及偽
    證罪，不僅無端耗費司法調查資源，危害國家刑罰追訴權之
    正當、正確行使，更使蕭文忠蒙受遭追訴、審判之危險，又
    雖被告於108 年8 月22日偵查中向檢察官自白犯罪，然旋於
    同年12月3 日偵查中至本院審理時均否認犯行，難認犯後態
    度良好，且迄今未與蕭文忠和解，應予非難，惟念及蕭文忠
    所涉偽證案件終經檢察官為不起訴處分確定，被告犯罪所生
    危害有限，並考量被告為本件犯行時，仍為系爭詐欺案件之
    被告，被告誣指他人之行為雖不足取，然其因被告之身分為
    求脫罪而為之，其犯罪動機及目的、期待可能性亦須於量刑
    時一併考量，並參以被告於本院審理時自承之家庭、經濟、
    學歷等一切情狀，量處如主文所示之刑。
四、按供犯罪所用、犯罪預備之物或犯罪所生之物，屬於犯罪行
    為人者，得沒收之。但有特別規定者，依其規定；前項之物
    屬於犯罪行為人以外之自然人、法人或非法人團體，而無正
    當理由提供或取得者，得沒收之。但有特別規定者，依其規
    定，刑法第38條第2 、3 項定有明文。查被告出具之「刑事
    告訴狀」1 份，雖為供犯罪所用之物，惟其已提出於偵審機
    關附卷而非屬於被告，亦無證據證明為被告以外之自然人、
    法人或非法人團體無正當理由取得，依照上開規定，爰不另
    宣告沒收。
五、同案被告劉震宇被訴部分，候其到案後，另行審結，附此敘
    明。
據上論斷，應依刑事訴訟法第299 條第1 項前段，刑法第28條、
第169 條第1 項、第172 條，判決如主文。
本案經檢察官陳威呈提起公訴，檢察官張靜怡到庭執行職務。
中    華    民    國   111    年    2     月    15    日
                  刑事第十二庭  審判長法  官  蔡書瑜
                                      法  官  楊甯伃
                                      法  官  蔡有亮
以上正本證明與原本無異。
如不服本判決應於收受送達後20日內向本院提出上訴書狀，並應
敘述具體理由；如未敘述上訴理由者，應於上訴期間屆滿後20日
內向本院補提理由書（均須按他造當事人之人數附繕本）「切勿
逕送上級法院」。
中    華    民    國   111    年    2     月    15    日
                                      書記官  葉郁庭
論罪法條：
刑法第169條第1項
